ACORDAO-COMPLETO-2535923

ACÓRDÃO 10475/2022 ATA 42/2022 - PRIMEIRA CÂMARA

VISTOS, relatados e discutidos estes autos de tomada de contas especial instaurada pela Caixa Econômica Federal (CAIXA) em razão de dano decorrente da falta de caixa na tesouraria da Agência Santa Cruz Inhare/RN, 
ACORDAM os Ministros do Tribunal de Contas da União, reunidos em sessão da Primeira Câmara, diante das razões expostas pelo relator, em: 
9.1. declarar a revelia de Francisco Lira Otaviano Neto, com fulcro no art. 12, § 3º, da Lei 8.443/1992; 
9.2. julgar irregulares, com fulcro nos artigos 1º, inciso I, 16, inciso III, alínea "b" e "d", 19 e 23, inciso III, alínea "a", da Lei 8.442/1992, as contas de Francisco Lira Otaviano Neto, condenando-o ao pagamento da importância de R$ 872.000,00, atualizada monetariamente e acrescida dos juros de mora, calculados a partir de 12/6/2017, até a data da efetiva quitação, fixando-lhe o prazo de 15 dias, para que comprove, perante o TCU, o recolhimento da dívida aos cofres da Caixa Econômica Federal; 
9.3. aplicar a Francisco Lira Otaviano Neto a multa prevista no art. 57 da Lei 8.443/1992, no valor individual de R$ 500.000,00, fixando-lhe o prazo de quinze dias, a contar da notificação, para que comprove, perante o Tribunal (art. 214, III, alínea "a", do Regimento Interno do TCU) , o recolhimento da dívida aos cofres do Tesouro Nacional, atualizada monetariamente desde a data deste acórdão até a data do efetivo recolhimento, se paga após o vencimento, na forma da legislação em vigor;
9.4. autorizar a cobrança judicial das dívidas, caso não atendida a notificação, nos termos do art. 28, inciso II, da Lei 8.443/1992, inciso II, do Regimento Interno do TCU; 
9.5. dar ciência desta deliberação aos interessados e à Procuradoria da República no Estado Estado do Rio Grande do Norte, nos termos do art. 16, § 3º, da Lei 8.443/1992.

TOMADA DE CONTAS ESPECIAL. TCE instaurada pelo(a) Caixa Econômica Federal em razão de Prática de qualquer ato ilegal, ilegítimo ou antieconômico de que resulte dano ao erário, Outras áreas, Falta de caixa identificada na tesouraria da Agência Santa Cruz Inhare/RN (0806), cuja responsabilidade foi atribuída ao ex-empregado Francisco Lira Otaviano Neto, matrícula funcional 087389-2. (nº da TCE no sistema: 2378/2020).

Primeira Câmara

Caixa Econômica Federal.

3. Interessados/Responsáveis:
3.1. Interessado: Caixa Econômica Federal (00.360.305/0001-04).
3.2. Responsável: Francisco Lira Otaviano Neto (XXX.681.114-XX)..

13.1. Ministros presentes: Benjamin Zymler (na Presidência), Walton Alencar Rodrigues (Relator) e Vital do Rêgo.
13.2. Ministro-Substituto convocado: Weder de Oliveira.
13.3. Ministro-Substituto presente: Augusto Sherman Cavalcanti.

PRU-5

CAIXA ECONOMICA FEDERAL - CEF

WALTON ALENCAR RODRIGUES

Adoto, como Relatório, a instrução elaborada no âmbito da Secretaria de Controle Externo de Tomada de Contas Especial (SecexTCE) , vazada nos termos a seguir transcritos, com a qual anuíram os dirigentes da unidade técnica e o representante do Ministério Público:
Cuidam os autos de tomada de contas especial instaurada pela Caixa Econômica Federal em desfavor de Francisco Lira Otaviano Neto (CPF: XXX.681.114-XX) , em razão de prática de qualquer ato ilegal, ilegítimo ou antieconômico de que resulte dano ao erário, devido a falta de caixa identificada na tesouraria da Agência Santa Cruz Inhare/RN (0806) , cuja responsabilidade foi atribuída ao ex-empregado Francisco Lira Otaviano Neto, matrícula funcional 087389-2.
HISTÓRICO
Em 2/7/2020, com fundamento na IN/TCU 71/2012, alterada pela IN/TCU 76/2016, e DN/TCU 155/2016, o dirigente da instituição Caixa Econômica Federal autorizou a instauração da tomada de contas especial (peça 51) . O processo foi registrado no sistema e-TCE com o número 2378/2020.
O fundamento para a instauração da Tomada de Contas Especial, conforme consignado na matriz de responsabilização elaborada pelo tomador de contas, foi a constatação da seguinte irregularidade: 
A comissão apuradora, após análise das provas dos autos, constatou que o ex-empregado Francisco Lira Otaviano Neto, se apropriou indevidamente de numerário sob sua responsabilidade, sem a devida contabilização e regularização da diferença, outrossim, ao se apropriar de numerário em espécie sob sua responsabilidade, abusou da confiança atribuída à sua pessoa pela administração da empresa ao designá-lo na função gratificada de Tesoureiro Executivo, violou o Código de Conduta dos Empregados e Dirigentes da CAIXA, e infringiu o regulamento de pessoal da Empresa. 
O responsável arrolado na fase interna foi devidamente comunicado e, diante da ausência de justificativas suficientes para elidir a irregularidade e da não devolução dos recursos, instaurou-se a tomada de contas especial.
No relatório (peça 54) , o tomador de contas concluiu que o prejuízo importaria no valor original de R$ 872.000,00, imputando-se a responsabilidade a Francisco Lira Otaviano Neto, Tesoureiro Executivo, no período de 9/9/2016 a 10/7/2017, na condição de gestor dos recursos. 
Em 8/12/2020, a Controladoria-Geral da União emitiu o relatório de auditoria (peça 58) , em concordância com o relatório do tomador de contas. O certificado de auditoria e o parecer do dirigente do órgão de controle interno concluíram pela irregularidade das presentes contas (peças 59 e 60) .
Em 23/12/2020, o ministro responsável pela área atestou haver tomado conhecimento das conclusões contidas no relatório e certificado de auditoria, bem como do parecer conclusivo do dirigente do órgão de controle interno, manifestando-se pela irregularidade das contas, e determinou o encaminhamento do processo ao Tribunal de Contas da União (peça 61) .
Na instrução inicial (peça 65) , analisando-se os documentos nos autos, concluiu-se pela necessidade de realização de citação para a seguinte irregularidade: 
Irregularidade 1: desfalque de numerário no valor original de R$ 872.000,00 na Agência Santa Cruz Inharé/RN da Caixa Econômica Federal. 
Evidências da irregularidade: documentos técnicos presentes nas peças 1, 2, 3, 4, 5, 6, 7, 8, 9, 10, 11, 12, 13, 14, 15, 16, 17, 18, 19, 20, 21, 22, 23, 24, 25, 26, 27, 28, 29, 30, 31, 32, 33, 34, 35, 36, 37, 38, 39, 40, 41, 42, 43, 44, 45, 46, 47, 48, 49, 50, 51 e 52.
Normas infringidas: Manuais Normativos - MN internos: v 010- Falta e sobra de caixa. 3.3 ¿ Diferença de numerário. 3.3.1. Falta de caixa. 3.3.1.1 - As diferenças a menor verificadas no fechamento diário do movimento das EF são contabilizadas como Falta de Caixa.  3.3.1.2 - Os valores lançados como Falta de Caixa correspondem à falta/extravio de documentos que impeçam a apropriação dos valores ou ao numerário registrado a menor em caixa, no fechamento diário da EF. 3.3.1.3 - Para contabilização, utiliza-se o analítico do tipo 2, com o CPF do Caixa da Agência e/ou PA ou do Tesoureiro Executivo responsáveis pela EF.  3.3.1.3.1 - O Caixa ou Tesoureiro Executivo tem o prazo de 48 horas para a regularização do lançamento em Falta de Caixa.  3.3.1.3.2 - As diferenças de numerário não recolhido ou regularizado até o 2º dia útil posterior a ocorrência, são consideradas desfalques conforme previsto no RH053. RH 200v001a004v- Código de conduta dos empregados e dirigentes da Caixa. 6.1 - Anexo I Código de conduta dos empregados e dirigentes da Caixa 1 ¿ Normas 1.1 ¿ Disposições preliminares.1.1.3 - No exercício das atribuições profissionais, a conduta deve ser pautada por elevados padrões de ética, baseados no respeito, honestidade, compromisso, transparência e responsabilidade. 1.1.4 - A dignidade, o decoro, o zelo, a eficácia e a consciência dos princípios morais devem nortear toda e qualquer conduta, seja no exercício das atribuições profissionais ou fora dele. 1.1.5 - As condutas devem levar em consideração não somente o legal e o ilegal, o justo e o injusto, o conveniente e o inconveniente, o oportuno e o inoportuno, mas principalmente o honesto e o desonesto, tendo como fim o bem comum. MN RH 053v006 ¿ Regulamento de Pessoal 9. Do regime disciplinar.  9.2 ¿ Das proibições. 9.2.1 - Ao empregado é proibido. 9.2.1.2 - Valer-se do cargo ou função para tirar proveito pessoal; 9.2.1.11 - descumprir leis, regulamentos, normas e atos da Administração; 9.2.1.22 - escriturar voluntariamente com inexatidão documentos e outros papéis ou informá-los incorretamente.  9.3. Das causas da rescisão do contrato de trabalho. 9.3.1 - Configurarão justa causa para rescisão do contrato de trabalho: 9.3.1.3 - improbidade; 9.3.1.4 - incontinência de conduta ou mau procedimento; 9.3.1.11 - ato de indisciplina ou de insubordinação.
Débito relacionado ao responsável Francisco Lira Otaviano Neto (CPF: XXX.681.114-XX) :
	Data de ocorrência
	Valor histórico (R$) 

	12/6/2017
	872.000,00

Cofre credor: Caixa Econômica Federal.
Responsável: Francisco Lira Otaviano Neto (CPF: XXX.681.114-XX) .
Conduta: apropriar-se de numerário no valor de R$ 872.000,00 mediante manobra contábil eletrônica [autenticação de repasse, fechamento de caixa, reabertura de caixa e segundo fechamento de caixa com estorno de numerário] sem qualquer coerência ou lastro com saldo físico.
Nexo de causalidade: a apropriação de numerário mediante manobra contábil causou danos aos cofres da Caixa Econômica Federal.
Culpabilidade: é razoável supor que o responsável tinha consciência da ilicitude de sua conduta; era exigível conduta diversa da praticada, qual seja, cumprir de forma estrita os seus deveres funcionais estabelecidos nos normativos da entidade. 
Encaminhamento: citação.
Em cumprimento ao pronunciamento da unidade (peça 67) , foi efetuada citação do responsável, nos moldes adiante:
 Francisco Lira Otaviano Neto - promovida a citação do responsável, conforme delineado adiante:
	Comunicação: Ofício 1593/2022 - Seproc (peça 71) 
Data da Expedição: 9/2/2022
Data da Ciência: 14/2/2022 (peça 72) 
Nome Recebedor: Irene Guilherme S. Otaviano.
Observação: Ofício enviado para o endereço do responsável, conforme pesquisa na base de dados no sistema da Receita Federal, custodiada pelo TCU (peça 69) .
Fim do prazo para a defesa: 1/3/2022
	
	Comunicação: Ofício 1594/2022 - Seproc (peça 70) 
Data da Expedição: 9/2/2022
Data da Ciência: 14/2/2022 (peça 73) 
Nome Recebedor: Lucas Felipe S. dos Santos
Observação: Ofício enviado para o endereço do responsável, conforme pesquisa na base de dados no sistema do TSE, custodiada pelo TCU (peça 69) .
Fim do prazo para a defesa: 1/3/2022
	
Conforme Despacho de Conclusão das Comunicações Processuais (peça 74) , as providências inerentes às comunicações processuais foram concluídas. 
Transcorrido o prazo regimental, o responsável Francisco Lira Otaviano Neto permaneceu silente, devendo ser considerado revel, nos termos do art. 12, § 3º, da Lei 8.443/1992.
ANÁLISE DOS PRESSUPOSTOS DE PROCEDIBILIDADE DA IN/TCU 71/2012
Avaliação de Viabilidade do Exercício do Contraditório e Ampla Defesa
Verifica-se que não houve o transcurso de mais de dez anos desde o fato gerador sem que tenha havido a notificação do responsável pela autoridade administrativa federal competente (art. 6º, inciso II, c/c art. 19 da IN/TCU 71/2012, modificada pela IN/TCU 76/2016) , uma vez que o fato gerador da irregularidade sancionada ocorreu em 12/6/2017, e o responsável foi notificado sobre a irregularidade pela autoridade administrativa competente conforme segue:
Francisco Lira Otaviano Neto, por meio do ofício acostado à peça 41, recebido em 25/1/2019, conforme AR (peça 42) .
Valor de Constituição da TCE 	
Verifica-se, ainda, que o valor original do débito, cujo fato gerador ocorreu após 1/1/2017, é de R$ 872.000,00, portanto superior ao limite mínimo de R$ 100.000,00, na forma estabelecida conforme os arts. 6º, inciso I, e 19 da IN/TCU 71/2012, modificada pela IN/TCU 76/2016. 
OUTROS PROCESSOS/DÉBITOS NOS SISTEMAS DO TCU COM OS MESMOS RESPONSÁVEIS
Informa-se que não foi encontrado débito imputável ao responsável em outros processos no Tribunal.
A tomada de contas especial está, assim, devidamente constituída e em condição de ser instruída.
EXAME TÉCNICO
Da validade das notificações:
Preliminarmente, cumpre tecer breves considerações sobre a forma como são realizadas as comunicações processuais no TCU. A esse respeito, destacam-se o art. 179, do Regimento Interno do TCU (Resolução 155, de 4/12/2002) e o art. 4º, inciso III, § 1º, da Resolução TCU 170, de 30 de junho de 2004, in verbis:
Art. 179. A citação, a audiência ou a notificação, bem como a comunicação de diligência, farse-ão:
I - mediante ciência da parte, efetivada por servidor designado, por meio eletrônico, fac-símile, telegrama ou qualquer outra forma, desde que fique confirmada inequivocamente a entrega da comunicação ao destinatário;
II - mediante carta registrada, com aviso de recebimento que comprove a entrega no endereço do destinatário;
III - por edital publicado no Diário Oficial da União, quando o seu destinatário não for localizado
 (...) 
Art. 3º As comunicações serão dirigidas ao responsável, ou ao interessado, ou ao dirigente de órgão ou entidade, ou ao representante legal ou ao procurador constituído nos autos, com poderes expressos no mandato para esse fim, por meio de:
I - correio eletrônico, fac-símile ou telegrama;
II - servidor designado;
III - carta registrada, com aviso de recebimento;
IV - edital publicado no Diário Oficial da União, quando o seu destinatário não for localizado, nas hipóteses em que seja necessário o exercício de defesa.
Art. 4º. Consideram-se entregues as comunicações:
I - efetivadas conforme disposto nos incisos I e II do artigo anterior, mediante confirmação da ciência do destinatário;
II - realizadas na forma prevista no inciso III do artigo anterior, com o retorno do aviso de recebimento, entregue comprovadamente no endereço do destinatário;
III - na data de publicação do edital no Diário Oficial da União, quando realizadas na forma prevista no inciso IV do artigo anterior.
§ 1º O endereço do destinatário deverá ser previamente confirmado mediante consulta aos sistemas disponíveis ao Tribunal ou a outros meios de informação, a qual deverá ser juntada ao respectivo processo.
 (...) 
Bem se vê, portanto, que a validade da citação via postal não depende de que o aviso de recebimento seja assinado pelo próprio destinatário da comunicação, o que dispensa, no caso em tela, a entrega do AR em "mãos próprias". A exigência da norma é no sentido de o Tribunal verificar se a correspondência foi entregue no endereço correto, residindo aqui a necessidade de certeza inequívoca. 
Não é outra a orientação da jurisprudência do TCU, conforme se verifica dos julgados a seguir transcritos:
São válidas as comunicações processuais entregues, mediante carta registrada, no endereço correto do responsável, não havendo necessidade de que o recebimento seja feito por ele próprio (Acórdão 3648/2013-TCU-Segunda Câmara, Relator José Jorge) ;
É prescindível a entrega pessoal das comunicações pelo TCU, razão pela qual não há necessidade de que o aviso de recebimento seja assinado pelo próprio destinatário. Entregandose a correspondência no endereço correto do destinatário, presume-se o recebimento da citação. (Acórdão 1019/2008-TCU-Plenário, Relator Benjamin Zymler) ;
As comunicações do TCU, inclusive as citações, deverão ser realizadas mediante Aviso de Recebimento - AR, via Empresa Brasileira de Correios e Telégrafos, bastando para sua validade que se demonstre que a correspondência foi entregue no endereço correto. (Acórdão 1526/2007-TCU-Plenário, Relator Aroldo Cedraz) .
A validade do critério de comunicação processual do TCU foi referendada pelo Supremo Tribunal Federal, nos termos do julgamento do MS-AgR 25.816/DF, por meio do qual se afirmou a desnecessidade da ciência pessoal do interessado, entendendo-se suficiente a comprovação da entrega do "AR" no endereço do destinatário:
Ementa: agravo regimental. Mandado de segurança. Desnecessidade de intimação pessoal das decisões do tribunal de contas da união. art. 179 do regimento interno do TCU. Intimação do ato impugnado por carta registrada, iniciado o prazo do art. 18 da lei nº 1.533/51 da data constante do aviso de recebimento. Decadência reconhecida. Agravo improvido.
O envio de carta registrada com aviso de recebimento está expressamente enumerado entre os meios de comunicação de que dispõe o Tribunal de Contas da União para proceder às suas intimações.
O inciso II do art. 179 do Regimento Interno do TCU é claro ao exigir apenas a comprovação da entrega no endereço do destinatário, bastando o aviso de recebimento simples. 
Da revelia do responsável Francisco Lira Otaviano Neto
No caso vertente, a citação do responsável (Francisco Lira Otaviano Neto) se deu em endereços provenientes de pesquisas de endereços realizadas pelo TCU (vide parágrafos acima) , porquanto, devido ao insucesso de realizar a citação em endereços constantes na base de dados da Receita custodiada pelo TCU (peça 68) , buscou-se a notificação em endereços provenientes das bases de dados públicas custodiadas pelo TCU (TSE e Renach - peça 69) e das bases de dados do próprio TCU. A entrega dos ofícios citatórios nesses endereços ficou comprovada conforme detalhamento a seguir:
Francisco Lira Otaviano Neto, ofício 1593/2022 - Seproc (peça 71) , origem no sistema da Receita Federal e ofício 1594/2022 - Seproc (peça 70) , origem no sistema do TSE.
Nos processos do TCU, a revelia não leva à presunção de que seriam verdadeiras todas as imputações levantadas contra os responsáveis, diferentemente do que ocorre no processo civil, em que a revelia do réu opera a presunção da verdade dos fatos narrados pelo autor (Acórdão 1009/2018-TCU-Plenário, Relator Bruno Dantas; 2369/2013-TCU-Plenário, Relator Benjamin Zymler e 2449/2013-TCU-Plenário, Relator Benjamin Zymler) . Dessa forma, a avaliação da responsabilidade do agente não pode prescindir da prova existente no processo ou para ele carreada. 
Ao não apresentar sua defesa, o responsável deixou de produzir prova da regular aplicação dos recursos sob sua responsabilidade, em afronta às normas que impõem aos gestores públicos a obrigação legal de, sempre que demandados pelos órgãos de controle, apresentar os documentos que demonstrem a correta utilização das verbas públicas, a exemplo do contido no art. 93 do Decreto-Lei 200/1967: "Quem quer que utilize dinheiros públicos terá de justificar seu bom e regular emprego na conformidade das leis, regulamentos e normas emanadas das autoridades administrativas competentes." 
Mesmo as alegações de defesa não sendo apresentadas, considerando o princípio da verdade real que rege esta Corte, procurou-se buscar, em manifestações do responsável na fase interna desta Tomada de Contas Especial, se havia algum argumento que pudesse ser aproveitado a seu favor. 
Os argumentos apresentados na fase interna (peças 24, 32 e 40) não elidem as irregularidades apontadas.
Com efeito, segundo o 	Relatório Conclusivo do Processo Disciplinar e Civil  RN.0806.2017.C.000121 (peça 28) , em 9/6/2017 o empregado Francisco Lira, então Tesoureiro Executivo da Agência Santa Cruz Inharé/RN, em seu último dia de trabalho antes de gozo de férias, autenticou em seu terminal financeiro o valor de R$ 872.000,00 de recolhimento de numerário para o Ponto de Venda (PV) .
Como demonstrado na fita autenticadora de caixa do empregado, a autenticação foi efetivada às 08:13h, no início do expediente na agência, com código de operação 997 no SIAPV - operação recolhimento - NSU 0007 (peça 6, p. 3-4) .
Tal autenticação traduz contabilmente em saída do caixa do citado tesoureiro, e exige a contrapartida, ou seja, recebimento em outro terminal, o que não ocorreu, como foi aferido pela comissão de apuração no referido 	Relatório Conclusivo.
O arrolado após a efetuar a transferência de numerário sob sua responsabilidade, executou o fechamento do seu terminal financeiro com a impressão da fita autenticadora de caixa, com o saldo zerado (peça 6, p. 3) , apondo sua assinatura como operador e colhendo a assinatura do Gerente de Atendimento Substituto, Raimundo Luiz da Silva Medeiros no campo de gerente.
Após o primeiro fechamento do caixa, com o repasse do numerário que estava em seu poder, para o empregado que o iria substituir no dia útil posterior, o arrolado reabriu seu terminal de caixa, e exatamente às 17:57h efetuou o estorno da operação de recolhimento de R$ 872.000,00, NSU 0007, autenticada ainda pela manhã.
O estorno se deu por meio de novo NSU 001367 (Estorno: Repasse Dinheiro PV) como demonstra a cópia da fita de caixa (peça 6, p. 4) , fita essa obtida do módulo privilegiado de abertura, haja vista a fita completa impressa e assinada pelo respectivo operador (Francisco Lira) , onde deveriam constar todas as operações realizadas pelo mesmo, não foi em nenhum momento repassada pelo arrolado para a agência.
Com esse estorno, de fato o arrolado fez um segundo fechamento de seu caixa naquele dia, ficando com saldo contábil de R$ 872.000,00 em sua matrícula, sem qualquer coerência ou lastro com saldo físico, ou seja, não existia o numerário correspondente.
Segundo o Relatório Conclusivo, como nitidamente comprovado pelos documentos de fita autenticadora de caixa operado pelo arrolado Francisco Lira [e como o mesmo confessa, tanto em carta de confissão endereçada à Agência Santa Cruz Inharé, como também em seu depoimento nesta apuração], a ação de autenticar um repasse de valor substancial para no fim do expediente estornar tal autenticação, visou premeditadamente, ludibriar qualquer espécie de controle e empregados da Caixa para mascarar uma vultuosa falta de caixa sob a sua responsabilidade (peça 28, p. 8) .
De fato, em depoimento à Comissão Apuradora (peça 25) , e carta redigida e direcionada a sua agência de lotação (peça 24) o empregado Francisco Lira confessou a execução de manobra contábil, cujo modus operandi encontra-se demonstrado no Relatório Conclusivo do Processo Disciplinar e Civil  RN.0806.2017.C.000121 (peça 28) , no qual, em resumo, consta que (peça 28, p. 8) :
7.2.1.15 O arrolado efetuou manobra contábil, com levantamento de valor, diminuindo seu saldo de caixa de forma a ser condizente com o numerário que repassou para o empregado que iria o substituir no seu período de férias. 
7.2.1.16 Após o repasse do numerário ao seu substituto, procedeu de forma consciente e furtiva, ao estorno de operação, trazendo de volta para seu caixa o valor de R$ 872.000,00, valor configurador de falta de caixa, haja vista não existir numerário correspondente. 
7.2.1.17 Cabe ressaltar que o desfalque de numerário perpetrado pelo arrolado Francisco só veio a ser descoberto no dia 12/6/2017, primeiro dia útil posterior à manobra contábil supra citada, por ocasião de sua substituição por motivo de férias.
Segundo o tomador de contas (peça 54, p. 8) , em depoimento prestado à Comissão apuradora, em 14/07/2017, o ex-empregado confessou ter cometido as irregularidades, esclarecendo que desde 2014 vinha subtraindo valores do caixa da tesouraria, pois sempre teve dificuldade em ter controle financeiro; outrossim, esclareceu que no início levava os valores nos próprios bolsos e, posteriormente, começou a pagar faturas do seu cartão de crédito e outras dívidas; esclareceu, também, que a situação se agravou devido uma crise em seu casamento, pois estaria sendo chantageado por uma terceira pessoa... (peça 25) .
Enfim, a comissão apuradora, por meio do seu relatório conclusivo (peça 28) , e o Jurídico Regional de Porto Alegre - JURIR/PO, por meio da NJ  910/17 (peça 30) , concluíram que o ex-empregado Francisco Lira descumpriu os seguintes Manuais Normativos - MN - internos vigentes à época dos fatos:
I- Ao se apropriar de numerário sob sua responsabilidade na função de Tesoureiro Executivo, sem a devida contabilização e regularização da diferença, descumpriu a seguinte norma, incorrendo na prática de desfalque:
FI 231v010- FALTA E SOBRA DE CAIXA 3.3 DIFERENÇA DE NUMERÁRIO 
3.3.1 FALTA DE CAIXA
 3.3.1.1 As diferenças a menor verificadas no fechamento diário do movimento das EF são contabilizadas como Falta de Caixa. 3.3.1.2 Os valores lançados como Falta de Caixa correspondem à falta/extravio de documentos que impeçam a apropriação dos valores ou ao numerário registrado a menor em caixa, no fechamento diário da EF. 
3.3.1.3 Para contabilização, utiliza-se o analítico do tipo 2, com o CPF do Caixa da Agência e/ou PA ou do Tesoureiro Executivo responsáveis pela EF. 
3.3.1.3.1 O Caixa ou Tesoureiro Executivo tem o prazo de 48 horas para a regularização do lançamento em Falta de Caixa. 
3.3.1.3.2 As diferenças de numerário não recolhido ou regularizado até o 2º dia útil posterior a ocorrência, são consideradas desfalques conforme previsto no RH053.
II- Ao se apropriar de numerário em espécie sob sua responsabilidade, fazendo uso sem qualquer justificativa, abusando da confiança atribuída à sua pessoa pela administração da empresa ao designá-lo na função gratificada de Tesoureiro Executivo, violou o Código de Conduta dos Empregados e Dirigentes da CAIXA, em seus itens:
RH 200v001a004- CÓDIGO DE CONDUTA DOS EMPREGADOS E DIRIGENTES DA CAIXA
6.1 ANEXO I - CÓDIGO DE CONDUTA DOS EMPREGADOS E DIRIGENTES DA CAIXA
1 NORMAS
 1.1 DISPOSIÇÕES PRELIMINARES 
1.1.3 No exercício das atribuições profissionais, a conduta deve ser pautada por elevados padrões de ética, baseados no respeito, honestidade, compromisso, transparência e responsabilidade. 
1.1.4 A dignidade, o decoro, o zelo, a eficácia e a consciência dos princípios morais devem nortear toda e qualquer conduta, seja no exercício das atribuições profissionais ou fora dele. 
1.1.5 As condutas devem levar em consideração não somente o legal e o ilegal, o justo e o injusto, o conveniente e o inconveniente, o oportuno e o inoportuno, mas principalmente o honesto e o desonesto, tendo como fim o bem comum.
II- Por ter infringindo o regulamento de pessoal da Caixa
MN RH 053v006 - REGULAMENTO DE PESSOAL 
9 DO REGIME DISCIPLINAR 
9.2 DAS PROIBIÇÕES 
9.2.1 Ao empregado é proibido 
9.2.1.2 valer-se do cargo ou função para tirar proveito pessoal; 
9.2.1.11 descumprir leis, regulamentos, normas e atos da Administração; 
9.2.1.22 escriturar voluntariamente com inexatidão documentos e outros papéis ou informá-los incorretamente. 
9.3 DAS CAUSAS DA RESCISÃO DO CONTRATO DE TRABALHO 
9.3.1 Configurarão justa causa para rescisão do contrato de trabalho: 
9.3.1.3 improbidade;
 9.3.1.4 incontinência de conduta ou mau procedimento; 
9.3.1.11 ato de indisciplina ou de insubordinação.
Em relação ao débito, portanto, a Caixa considerou o valor de R$ 872.000,00 com data de atualização a partir de 12/6/2017 (peça 29) , quando foi descoberta a irregularidade. 
Dessa forma, no que tange à competência desta Corte, os fatos configuram, a princípio, desfalque de numerário aos cofres da Caixa Econômica Federal, cabendo a manutenção da responsabilização do ex-empregado.
Em se tratando de processo em que a parte interessada não se manifestou acerca das irregularidades imputadas, não há elementos para que se possa efetivamente aferir e reconhecer a ocorrência de boa-fé na conduta do responsável, podendo este Tribunal, desde logo, proferir o julgamento de mérito pela irregularidade das contas, conforme os termos dos §§ 2º e 6º do art. 202 do Regimento Interno do TCU. (Acórdão 2064/2011-TCU-Primeira Câmara (Relator Ubiratan Aguiar) , 6.182/2011-TCU-1ª Câmara (Relator Weber de Oliveira) , 4.072/2010-TCU-1ª Câmara (Relator Valmir Campelo) , 1.189/2009-TCU-1ª Câmara (Relator Marcos Bemquerer) , 731/2008-TCU-Plenário (Relator Aroldo Cedraz) .
Dessa forma, o responsável Francisco Lira Otaviano Neto deve ser considerado revel, nos termos do art. 12, § 3º, da Lei 8.443/1992, devendo as contas serem julgadas irregulares, condenando-o ao débito apurado e aplicando-lhe a multa prevista no art. 57 da Lei 8.443/1992.
Prescrição da Pretensão Punitiva
Vale ressaltar que a pretensão punitiva do TCU, conforme Acórdão 1441/2016-TCU-Plenário, Relator Benjamin Zymler, que uniformizou a jurisprudência acerca dessa questão, subordina-se ao prazo geral de prescrição indicado no art. 205 do Código Civil, que é de dez anos, contado da data de ocorrência da irregularidade sancionada, nos termos do art. 189 do Código Civil, sendo este prazo interrompido pelo ato que ordenar a citação, a audiência ou a oitiva do responsável.
No caso em exame, não ocorreu a prescrição, uma vez que a irregularidade sancionada ocorreu em 12/6/2017, e o ato de ordenação da citação ocorreu em 25/1/2022.
CONCLUSÃO
Em face da análise promovida na seção "Exame Técnico", verifica-se que o responsável Francisco Lira Otaviano Neto não logrou comprovar a boa e regular aplicação dos recursos, instado a se manifestar, optou pelo silêncio, configurando a revelia, nos termos do § 3º, do art. 12, da Lei 8.443/1992. Ademais, inexistem nos autos elementos que demonstrem a boa-fé do responsável ou a ocorrência de outras excludentes de culpabilidade.
Verifica-se também que não houve a prescrição da pretensão punitiva, conforme análise já realizada.
Tendo em vista que não constam dos autos elementos que permitam reconhecer a boa-fé do responsável, sugere-se que as suas contas sejam julgadas irregulares, nos termos do art. 202, § 6º, do Regimento Interno do TCU, com a imputação do débito atualizado monetariamente e acrescido de juros de mora, nos termos do art. 202, § 1º do Regimento Interno do TCU, descontado o valor eventualmente recolhido, com a aplicação da multa prevista no art. 57 da Lei 8.443/1992.
Por fim, como não houve elementos que pudessem modificar o entendimento acerca das irregularidades em apuração, mantém-se a matriz de responsabilização presente na peça 64.
PROPOSTA DE ENCAMINHAMENTO
Diante do exposto, submetemos os autos à consideração superior, propondo ao Tribunal:
considerar revel o responsável Francisco Lira Otaviano Neto (CPF: XXX.681.114-XX) , para todos os efeitos, dando-se prosseguimento ao processo, com fulcro no art. 12, § 3º, da Lei 8.443/1992; 
julgar irregulares, nos termos dos arts. 1º, inciso I, 16, inciso III, alínea d, da Lei 8.443/1992, c/c os arts. 19 e 23, inciso III, da mesma Lei, as contas do responsável Francisco Lira Otaviano Neto (CPF: XXX.681.114-XX) , condenando-o ao pagamento da importância a seguir especificada, atualizada monetariamente e acrescida dos juros de mora, calculada a partir da data discriminada até a data da efetiva quitação do débito, fixando-lhe o prazo de quinze dias, para que comprove, perante o Tribunal, o recolhimento da referida quantia aos cofres do Caixa Econômica Federal, nos termos do art. 23, inciso III, alínea "a", da citada lei, c/c o art. 214, inciso III, alínea "a", do Regimento Interno do TCU.  
		Débito relacionado ao responsável Francisco Lira Otaviano Neto (CPF: XXX.681.114-XX) :
	Data de ocorrência
	Valor histórico (R$) 

	12/6/2017
	872.000,00

Valor atualizado do débito (com juros) em 25/3/2022: R$ 1.095.134,48.
aplicar ao responsável Francisco Lira Otaviano Neto (CPF: XXX.681.114-XX) , a multa prevista no art. 57 da Lei 8.443/1992 c/c o art. 267 do Regimento Interno do TCU, fixando-lhe o prazo de quinze dias, a contar da notificação, para que comprove, perante o Tribunal (art. 214, III, alínea "a", do Regimento Interno do TCU) , o recolhimento da dívida aos cofres do Tesouro Nacional, atualizada monetariamente desde a data do acórdão que vier a ser proferido por este Tribunal até a data do efetivo recolhimento, se paga após o vencimento, na forma da legislação em vigor;
autorizar, desde logo, a cobrança judicial das dívidas, caso não atendida a notificação, na forma do disposto no art. 28, inciso II, da Lei 8.443/1992;
autorizar também, desde logo, se requerido, com fundamento no art. 26, da Lei 8.443, de 1992, c/c o art. 217, §1º do Regimento Interno do TCU, o parcelamento da (s) dívida (s) em até 36 parcelas, incidindo, sobre cada parcela, corrigida monetariamente, os correspondentes acréscimos legais, fixando-lhe o prazo de quinze dias, a contar do recebimento da notificação, para comprovar, perante o Tribunal, o recolhimento da primeira parcela, e de trinta dias, a contar da parcela anterior, para comprovar os recolhimentos das demais parcelas, devendo incidir, sobre cada valor mensal, atualizado monetariamente, os juros de mora devidos, no caso do débito, na forma prevista na legislação em vigor, alertando o responsável de que a falta de comprovação do recolhimento de qualquer parcela importará o vencimento antecipado do saldo devedor, nos termos do § 2º do art. 217 do Regimento Interno deste Tribunal; 
enviar cópia do Acórdão a ser prolatado à Procuradoria da República no Estado do Rio Grande do Norte/RN, nos termos do § 3º do art. 16 da Lei 8.443/1992, c/c o § 7º do art. 209 do Regimento Interno do TCU, para adoção das medidas cabíveis; e
enviar cópia do Acórdão que vier a ser proferido ao Caixa Econômica Federal e ao responsável, para ciência;
informar à Procuradoria da República no Estado do Rio Grande do Norte/RN, ao Caixa Econômica Federal e ao responsável que a presente deliberação, acompanhada do Relatório e do Voto que a fundamenta, está disponível para a consulta no endereço www.tcu.gov.br/acordaos, além de esclarecer que, caso requerido, o TCU poderá fornecer sem custos as correspondentes cópias, de forma impressa; e
informar à Procuradoria da República no Estado do Rio Grande do Norte/RN que, nos termos do parágrafo único do art. 62 da Resolução TCU 259/2014, os procuradores e membros do Ministério Público credenciados nesta Corte podem acessar os presentes autos de forma eletrônica e automática, ressalvados apenas os casos de eventuais peças classificadas como sigilosas, as quais requerem solicitação formal.

não há.

Procurador Marinus Eduardo De Vries Marsico.

TOMADA DE CONTAS ESPECIAL. DESVIO DE RECURSOS POR EX-SERVIDOR DA CAIXA. CITAÇÃO. REVELIA. CONTAS IRREGULARES. DÉBITO. MULTA. CIÊNCIA.

TOMADA DE CONTAS ESPECIAL (TCE)

Secretaria de Controle Externo de Tomada de Contas Especial (SecexTCE).

Trata-se de tomada de contas especial instaurada pela Caixa Econômica Federal (CAIXA) , em desfavor de Francisco Lira Otaviano Neto, ex-empregado da empresa pública, em razão de dano decorrente da falta de caixa na tesouraria da Agência Santa Cruz Inhare/RN, no valor de R$ 872.000,00.
Na fase interna da TCE, o ex-empregado foi responsabilizado pela apropriação indevida do valor apurado, no exercício da função gratificada de Tesoureiro Executivo, no período de 9/9/2016 a 10/7/2017, violando o Código de Conduta dos Empregados e Dirigentes da CAIXA e o regulamento de pessoal da Empresa. 
No âmbito deste Tribunal, a Secretaria de Controle Externo de Tomada de Contas Especial (SecexTCE) promoveu a citação do responsável, para que recolhesse o débito apurado ou apresentasse alegações de defesa para a seguinte conduta: 
apropriar-se de numerário no valor de R$ 872.000,00 mediante manobra contábil eletrônica [autenticação de repasse, fechamento de caixa, reabertura de caixa e segundo fechamento de caixa com estorno de numerário] sem qualquer coerência ou lastro com saldo físico.
Regularmente citado, Francisco Lira Otaviano Neto permaneceu silente, o que me leva a declarar sua revelia, nos termos do art. 12, § 3º, da Lei 8.443/1992.
No mérito, a unidade técnica, com o aval do representante do Ministério Público, propôs a irregularidade das contas do responsável, com a consequente condenação ao pagamento dos prejuízos, aos Cofres da CAIXA, e da multa prevista no art. 57 da Lei 8.443/1992.
II
Analiso, inicialmente, a eventual prescrição da pretensão punitiva e de ressarcimento deste Tribunal à luz da recente Resolução-TCU 344/2022.
Em 11/10/2022, o Plenário do TCU reviu seu posicionamento acerca do instituto da prescrição, tanto dos débitos como da pretensão punitiva, com a expedição do referido normativo, no qual foi estabelecido: 
Art 1º. A prescrição nos processos de controle externo, em curso no Tribunal de Contas da União, exceto os de apreciação, para fins de registro, da legalidade dos aos de admissão de pessoal ou de concessão de aposentadorias, reformas e pensões, observará o disposto na Lei 9.873, de 23 de novembro de 1999, na forma aplicada pelo Supremo Tribunal Federal, em especial a Ação Direta de Inconstitucionalidade 5509, e regulamentada por esta Resolução.
Tal regulamento prevê, também, causas interruptivas da prescrição, entre as quais a notificação, oitiva, citação ou audiência do responsável e qualquer ato inequívoco de apuração do fato (art. 5º, incisos I e II) .
Os documentos constantes dos autos demonstram que a CAIXA tomou conhecimento da irregularidade em 12/6/2017, data em que, nos termos do art. 4º, inciso IV, da Resolução-TCU 344/2022, iniciou a contagem do prazo prescricional.
Tais documentos demonstram, ainda, que a prescrição foi interrompida, por meio de notificação encaminhada ao responsável pela Caixa, em 25/1/2019 (peças 41 e 42) , e da citação deste Tribunal, ocorrida em 14/2/2022 (peças 70 a 73) .
Sendo assim, fica evidente que as ocorrências tratadas nos presentes autos não foram alcançadas pela prescrição das pretensões punitiva e de ressarcimento.
III
Relativamente ao mérito, manifesto-me de acordo com a proposta de encaminhamento da SecexTCE, incorporando os respectivos argumentos às minhas razões de decidir, considerando, sobretudo, que há, nos autos, confissão do responsável acerca dos fatos e dos valores apurados (peças 24 e 25) .
Com essas considerações, julgo irregulares as contas de Francisco Lira Otaviano Neto, com fulcro no art. 16, inciso III, alíneas "b" e "d", da Lei 8.443/1992, condenando-o ao pagamento do débito apurado e da multa prevista no art. 57 do mesmo diploma legal. 
O débito atualizado monetariamente, sem a incidência de juros, até 1º/12/2022, importa em R$ 1.153.666,62.
Isto posto, voto no sentido de que o Tribunal acolha a minuta de acórdão que submeto à deliberação deste Colegiado.
TCU, Sala das Sessões, em 6 de dezembro de 2022. 
WALTON ALENCAR RODRIGUES 
Relator